臺灣士林地方法院刑事判決　　　　　　　92年度交訴字第32號
公　訴　人　臺灣士林地方法院檢察署檢察官
被　　　告　丁○○
選任辯護人　林明珠　　律師
上列被告因公共危險等案件，經檢察官提起公訴（91年度偵字第
8730號），本院判決如下：
    主      文
丁○○無罪。
    理      由
一、本件公訴意旨略以：丁○○係光華巴士股份有限公司之司機
　　，為從事駕駛業務之人，於民國（下同）91年8 月15日上午
  　7 時30分許，駕駛車號ＡＨ─497 號營業大客車，沿臺北市
    內湖區南湖大橋由北往南向行駛，原應注意汽車行駛時，駕
    駛人應注意車前狀況，隨時採取必要之安全措施，而依當時
    情形又無不能注意之情事，竟疏於注意，而與騎乘車號ＢＧ
    Ｋ─259 號重型機車沿同一方向行駛之呂易儒發生擦撞，至
    呂易儒人車倒地後，因頭部遭丁○○所駕駛之營業大客車輾
    壓，致腦挫傷當場死亡等語。
二、按，被告未經審判證明有罪確定前，推定其為無罪，犯罪事
    實應依證據認定之，無證據不得認定犯罪事實，刑事訴訟法
    第154 條定有明文。認定不利於被告之事實，須依積極證據
　　，苟積極證據不足為不利於被告事實之認定時，即應為有利
  　於被告之認定，更不必有何有利之證據；且認定犯罪事實所
    憑之證據，其為訴訟上之證明，須於通常一般之人均不致有
    所懷疑，而得確信其為真實之程度者，始得據為有罪之認定
    ，倘其證明尚未達到此一程度，而有合理之懷疑存在時，自
    應為無罪之認定；最高法院30年上字第816 號及76年台上字
    第4986號判例意旨可資參照。
三、本件公訴人認被告涉有於上揭時地駕車撞擊被害人呂易儒致
    其死亡之犯行，無非係以上揭事實業據被告丁○○供述在卷
    ，核與告訴人及證人唐增榮之指證大致相符，復有道路交通
    事故調查報告表、補充資料表、談話紀錄表等件及現場照片
    數幀在卷可稽，此外併有相驗屍體證明書、驗斷書、勘驗筆
    錄及內政部警政署刑事警察局鑑驗通知書各1 件可按，而被
    告之過失責任，亦經台北市車輛行車事故鑑定委員會及台北
    市政府交通局車輛行車事故鑑定案件覆議鑑定在案，因認被
    告涉有刑法第276 條第2 項之業務過失致死罪嫌等情。惟訊
    據被告堅決否認有何駕車肇事致人死亡之事實，辯稱：死者
    機車騎在左側與伊並行，他的機車壓到一個籃子後就倒向伊
    所駕公車，伊就將車子往右偏向外側車道，之後就趕快踩煞
    車，此時自後視鏡看到有輛機車倒地，伊就趕快請車上乘客
    打手機報警；伊上橋前有看到菜籃，是在內側車道跟中間車
    道中間，是在行車分向線處。後來發生事情伊下車查看，菜
    籃的位置與原來不一樣；因事情發生太突然，伊已盡力注意
    但無法避免車禍之發生，伊不應負業務過失致死罪責等語。
    經查，
  (一)本案被告固確有於上揭時、地駕車撞擊被害人呂易儒致其受
    有頭部前額以上有輾壓傷、顱骨粉碎性骨折、腦組織外溢、
    四肢部有多處挫傷擦傷因而當場死亡之事實，惟案發當時被
　　告駕駛之公車時速為每小時42公里，符合速限每小時50公里
　  之規定，且其撞擊之力道不足以使該紀錄器產生撞擊點等情
    ，業據證人即代理裝設公車行車紀錄器之樺崎實業有限公司
    負責人丁現昌到庭證述：「依行車紀錄，沒有發現撞擊點」
    「一般在大力的撞擊下，指針才會跳動，才能判讀」「7 點
    30 分36 秒速度零開始加速到時速42公里，行駛28秒，走了
    163 公尺，7 點31分4 秒，時速42公里，到31分13秒，時速
    降為零，走了53公尺」「從時速42公里到零需要用多少時間
    ，與道路的摩擦係數有關，本件從時速42到零，為9 秒鐘，
    應該有緊急煞車的情形」「（問：解析報告說明欄，速度紀
    錄記下降六公里，這是何意？）紀錄針刻度原來是在零，但
    本件紀錄針有被人為下降，每小時6 公里，我在分析時已將
    它補正，所以報告書是根據補正過的實際時速製作」「（問
    ：公車及機車的撞擊是否你所謂的大力撞擊？）我不知道撞
    擊到什麼程度，公車體積比較大，它跟機車撞擊，力量應該
    沒這麼大」「跟小型車的撞擊也會產生撞擊點」等語在卷（
    本院93年1 月5 日審判筆錄），併有行車紀錄紙分析報告書
    及道路交通事故調查報告表各1 件在卷可查。
  (二)證人即案發當時公車上之乘客丙○○到庭證述：「當時我坐
    在公車上靠右邊的倒數第二排」「我右邊沒有看到任何的狀
    況」「當公車第一次煞車停下來，我直覺以為公車故障，後
    來公車慢慢開到路邊去停，司機沒下車，呆呆的坐在駕駛座
    上，我覺得很奇怪，不曉得發生什麼狀況，這時看到左邊的
    乘客探頭往後看，我就跟著去看，我看到左後方有個人躺在
    路上，我就問司機先生要不要打110 報案，他就回過神來說
    要，我就打手機報案」「（問：公車總共煞車幾次？）二次
    ，第一次煞的很大，感覺是機械故障，第二次是它停靠在路
    邊是又煞了一次」「（問：司機在第一次煞車時，他有無什
    麼動作？）他在直行中突然緊急煞車，煞了以後，車子開始
    向右偏行駛，後來慢慢停下來」「（問：處理員警到現場時
    ，你當時是否在現場？）是的，被告也在現場，當時司機有
    下車，他說他車上有看到痕跡，他說好像跟他有關，他說他
    也不確定」「（問：在煞車之前你是否有聽到碰撞聲？）沒
    有」「（問：車禍發生前，你搭的公車在第幾車道行駛？）
    好像是在機車道的旁邊車道」「我印象中是第一次煞車，公
    車才靠右閃。我當時要上班，要進公司做事情，我趕時間，
    我覺得公車車速不快，我覺得好像慢郎中，沿路上機車騎的
    速度比他還快」「（問：你感覺到第一個煞車後，是否還有
    聽到碰撞聲？）沒有」「（問：你是否感覺到的煞車不知道
    什麼原因或是碰撞？）是的，是看到後面躺著機車騎士，我
    才想可能發生車禍」「（問：你是否有看到菜籃？）我下車
    時有看到菜籃，在現場時，司機有告訴我，機車好像是撞到
    菜籃才飛到他的車道上，我下車只看到菜籃在公車及機車距
    離的中間，靠近分隔島」等語（本院93年1 月5 日審判筆錄
    ）。足見以當時在公車上所認知之狀況而言，當時公車在中
    間車道行駛，其車速甚慢，證人感受公車連續2 次之緊急煞
    車，並不因此知悉有撞擊或車禍之情形發生，而其下車時看
    到菜籃（按應係扣案之綠色塑膠籃）在靠近中央分隔島之處
    等情。
  (三)
  證人即臺北市政府警察局刑事鑑識中心乙○○結證稱：「我
    是在8 月16日接到轄區的請求支援，要我們對ＡＨ─497 號
    及ＢＧＫ─259 重機車二者之間是是否有接觸的痕跡或本案
    的跡證作鑑定。我們在92年8 月16日下午到達東湖派出所前
    面，對ＡＨ─497 號、ＢＧＫ─259 車輛做外觀檢視，我們
    是先檢視是否有新形成的痕跡，或是兩者之間擦撞沾附的痕
    跡作比對。之後我們覺得因為公車的底盤有些我們看得不清
    楚，所以又聯絡公車的維修廠，又對公車的底盤作檢視，檢
    視的結果包含在死者的標準血及其他檢體我們共採集了13
    項證物，編號1 至13，中間有關在公車上、機車上發現的跡
    證：例如編號1 是在ＢＧＫ─259 前輪上發現一個新形成的
    擦痕，在ＡＨ─497 號的後輪內面發現有人體組織的東西，
    在ＢＧＫ─259 左側前輪和後輪中間的防捲入裝置靠近前輪
    轉彎的地方發現疑似血跡的東西；在ＡＨ─497 號左後輪的
    外側胎面的胎紋裡面發現疑似血跡的東西，ＡＨ─497 號左
    後輪裡面的那個輪子的內面發現8號的疑似腦漿組織；ＡＨ
    ─497 號左前輪側面（照片8）發 現血跡跟一根毛髮沾附在
    上面，我們就採取了ＢＧＫ─259 的前輪橡膠標準檢體及死
    者傷口血的標準檢體和ＡＨ─497 號防捲入裝置上的油漆檢
    體，因為我們在死者的安全帽有發現1 個藍色漆痕，我們在
    安全防捲入裝置上又發現血跡，所以將兩者作檢驗；這個證
    物送內政部警政署刑事警察局作化驗，另外在事故的現場轄
    區內湖分局有找到1 個塑膠籃、跟死者的安全帽也送到我們
    那裡，證物清單如今日庭呈書狀。根據刑事警察局鑑定的結
    果是ＢＧＫ─259 機車前輪上發現的擦痕與塑膠籃有相同的
    成份，死者安全帽上的藍色漆痕與ＡＨ─497 號防捲入裝置
    的油漆有相同的主要成份，今日的書狀有附刑事警察局的鑑
    定書，在ＡＨ─497 號前輪、後輪的防轉入裝置採集的血跡
    與死者的血跡型別相同，最後我們把鑑定書及相關的證物交
    還轄區分局」「在現場發現的證物安全帽的擦痕相當複雜，
    但沒有發現專屬於公車的痕跡，今日的照片有針對安全帽及
    公車的防捲入裝置的高度作比對，測試的結果是防捲入的高
    度是18公分，小於安全帽的直徑，即如庭呈照片10」「（問
    ：能否判斷機車是否與塑膠籃有擦撞？）不能排除。我們檢
    視過塑膠籃，塑膠籃的擦痕我們無法判斷那個部分是機車所
    造成的，因為塑膠籃都在地上拖來拖去的」「（問：塑膠籃
    的油漆與機車的輪胎的漆痕是否相同？）是的，其中一側在
    機車的圓弧形右側，沾有綠色漆痕的部分是否有可能接觸地
    面要看它的胎壓足不足？只有一個跡證，量無法估計，塑膠
    籃的材質是塑膠，塑膠單純壓過去不會沾附，如果汽車壓過
    塑膠籃有壓跟磨才會沾附到塑膠的成份。如果需要這方面的
    確定的判斷需要作實驗提供」「（問：公車的左側前葉有
　　無新的刮擦痕？）沒有發現」「（問：公車的車頭正面有無
  　新的刮擦痕？）沒有，防捲入上方的車體也沒發現新的刮擦
    痕」「（問：公車左前輪有發現除了血跡還有無發現擦撞的
    痕跡？）輪胎的正面有發現血跡，已經溢到側面了，這個側
　　面是不會接觸到地面。輪胎也沒有擦撞痕」「（問：你作安
  　全帽及防捲入裝置的比對，有無發現擦痕？）除了血跡之外
    有一點點藍色的漆痕」「（問：公車左方車殼的擦痕及左邊
　  側面下方的部分也有刮痕，是否能判斷為新、舊？（提示相
    字卷第102 、103 頁））無法判斷新的或是舊的」「（問：
    照片上藍色的痕跡是否為安全帽的漆痕？（提示相字卷105
　　頁））無法判斷，我們在機車上沒有發現藍色油漆，我們當
　  時懷疑是維修人員沾上去的。因為我們認為跟機車沒有連結
    的跡證所以就沒有進一步的化驗，而且死者的安全帽本身是
    黑色的」「（問：防捲入裝置量擦痕及編號5 之1 及5 之11
    ，是否因量太少所以無法鑑定？）是的。不予研判關聯性，
    油漆本身還有揮發程度的問題，有些細微的東西是否揮發掉
    了，所以作成這樣的結論」「（問：安全帽有複雜的擦痕，
    安全帽可能為何會發生的擦痕的原因？）安全帽上面沒有發
    現明顯的車胎的痕跡，安全帽上面可能跟兩個堅硬的物體中
    間，有接觸並且前進的情形，我們覺得比較像卡在那裡」「
    （問：安全帽在現場就已經內外層分開，其可能原因為何？
　　）是的，安全帽內外層分開可能是瞬間極大的壓力或是長時
  　間的擠壓都有可能」「（問：安全帽內外層有無血跡？）有
　　的，安全帽的壓力是從外層向內擠壓才會像本件的分離狀況
　  。防捲入的最低高度是距離地面（從公車的左側到地面）18
  　公分，底盤距離地面的高度為30公分，91年8 月21日我們有
　　再去測量公車」「（問：車輪的前葉底盤或防捲入裝置前的
  　底盤空間是否能讓人的頭部穿入？）以我自己爬入底盤的經
    驗是可以的」「（問：從左前輪的痕跡是在接觸地面的胎面
　　上，那麼死者可能從何處進入車子底下或從左前車輪空隙進
  　入車內？）在公車的左前輪或是在左前輪之前，單純的卡在
    防捲入裝置，依我的看法，兩者的條件都不太足，因為我們
    在左前輪發現一點血跡而已，若是他被左前輪壓過的話，我
　　們應該在輪胎面上發現大量的血跡等跡證，這種情形前輪的
  　擋泥板也可能會發現噴濺式的血跡，但是從現場開到派出所
　　鑑定，有可能掉落部分的血液。是否從防捲入裝置卡住，死
  　者的傷主要集中在頭部，他的血跡還是有機會噴到前輪，但
    是本件都沒有。所以條件不足以研判是前輪直接輾壓或是防
  　捲入裝置卡住」「（問：可否確定前輪有輾壓過被害人？）
    前輪與被害人的血跡有接觸，但不足認定前輪有輾壓過被害
    人」「（問：據你判斷防捲入的裝置的曲線部分有卡住且拖
　　住被害人？）防捲入裝置的設計是卡到東西後會往外推，所
  　以卡住安全帽的時間不長就被推出，這時候事件已經完成了
    ，死者的傷就已經造成了」「（問：死者傷是如何造成？）
　　安全帽的壓力可能會壓到死者的頭顱，所以死者的傷在前面
  　是可以理解的。壓力是來自於前輪或是防捲入裝置，它的條
    件上尚不足」「（問：防捲入裝置卡到東西後往外推，是否
    還會被後輪輾過？）針對這個問題可以作實驗，原本的設計
　　是不至於被後輪輾過」「（問：防捲入的推出設計是否力量
  　足夠把整個人推出？）原本是這樣」「我們發現後輪的血跡
    在量上面不足以認定該後輪輾過死者的頭部」「（問：最大
    的可能是防捲入裝置壓到死者的頭顱？）前輪、防捲入裝置
    都有可能造成死者的傷的主要原因，前輪有一個地方血跡（
    9 號的血跡）已經跑到胎面外，如果說是防捲入的地方把死
　　者的頭壓過去的話，就只會在胎面上留有血跡，所以應是從
  　公車的左側側輪胎已經壓過，胎面的血跡才會溢到側面，但
    是本件左前輪胎面上的血跡發現太少，安全帽的漆與防捲入
  　裝置的漆是支持是死者的安全帽卡在這個地方。前輪若是有
　　輾過死者的話，安全帽應該會有輪胎痕，但是我們也並沒有
  　發現」「（問：輪胎上的血跡如果是先用水沖洗過，是否還
    可以採集？）可以的。以本案來看，水沖過的血跡型態與原
　　來就存在的血跡其濃度會不一樣的，本件公車後輪的組織還
  　粘在上面，至於輪胎上胎面上的跡證是否有經過下雨或輾過
    積水的地方或有人用水沖洗過還要經過調查，這3 種狀況都
    會造成血液濃度比較稀釋的狀況，就本案來看，輪胎胎面上
　　及側面沒有發現血液的濃度比較稀的情形，我們是在隔天採
  　樣」「（問：對於光碟片上公車左前葉的碰撞痕跡，在鑑定
    的時候有無看到？）側面的痕跡沒有列入的話，是在當場無
　　法判斷是新的或是舊的？如果底漆刮起來的話，我們才會認
  　為是新的刮痕。但因為本件並沒有這種跡證，所以沒有列入
    編號採證的項目。在車體留有黑色墨綠色的物質，駕駛做的
    正側面當場看的時候找尋這個顏色，那個時候的摩托車找不
　　到相對應的顏色，當時還沒有拿到安全帽，所以就排除掉了
  　，後來拿到安全帽的時候，也沒有對這點做這個比對」「（
    問：對本院卷內湖分局92年10月16日函覆本院的採證卷第12
    頁，有何意見？（提示））以該痕跡來看，以我推斷的話有
    兩種，一個是破掉的輪胎的刮痕，另外一種是公務機關路面
    施工要挖開時先作切路面的痕跡，這道刮痕已經形成已經有
    一段時間了」「（問：塑膠籃有壹角是裂掉的，可否判斷是
    如何造成的？）塑膠籃破裂的痕跡可以重新檢測。當初有檢
　　視塑膠籃有無死者的組織，或是與摩托車、公車有無相關，
  　當初在上面沒有發現有死者的血跡在上面，分局給我們的訊
    息是在現場找到塑膠籃，所以我們有重新檢視，才發現機車
    輪胎有塑膠籃的跡證，才與機車上的擦痕作比對」等語綦詳
    （本院93年7 月5 日審判筆錄），此外併有臺北市政府警察
    局內湖分局91年8 月27日北市警內分刑字第9162847100號函
    、92年10月16日北市警內分刑字第09263253400 號函及內附
    之現場、相驗及肇事車輛勘查照片多幀、證人乙○○庭呈之
    證物採驗說明各1 件附卷可按（91年度相字第529 號卷39頁
    以下、本院92年7 月30日訊問筆錄後、93年7 月5 日審判筆
    錄後）
  嗣本院為求慎重，再將本案相關證物送請臺北市政府刑事警
    察局刑事鑑識中心重新檢視相關證物後，該中心係認：
  (1)涉案公車右側車體部份未發現可疑跡證；該車前面未發現有
    撞擊之痕跡；左側車體部分，以死者所騎車輛高度實際比對
    可能擦撞之高度，未發現有擦撞之痕跡。
  (2)依證物檢驗結果，死者所騎乘機車前輪所採獲之塑膠成分與
    當時路面所遺留之之塑膠籃成分相同，檢視案發當時現場週
    遭照片並未發現有其他相同類型之物品，死者機車前輪上之
    塑膠成分應屬來自該塑膠籃，檢視該塑膠籃亦發現有數處新
    形成之擦痕及破裂痕，該類型塑膠籃用於商品之盛裝，來源
    則無法得知，該塑膠籃Ｂ側所形成之擦痕表面係屬新形成擦
    痕，另檢視案發當時現場勘驗時照片，死者所騎乘機車車身
    並無遭受撞擊破損之現象，而僅留有右側車身擦地之痕跡，
    綜合以上各項情狀。研判死者機車可能曾撞擊該塑膠籃後而
    倒地。
  (3)涉案公車上左前輪輪胎面邊緣至側面處發現之疑似人體組織
    物與血跡混合的擦抹痕，該車左側下方防捲入裝置前端彎曲
    處發現之血跡及油漆脫落、擦抹之痕跡、左後輪內側面上發
    現二處疑似摻合有人體組織之血跡及左後外輪胎面上胎紋溝
    內亦發現之血跡之DNA 型別均與死者相符，惟左後輪部分之
    血跡型態上是屬於噴濺或沾附，左前輪輪胎面邊緣及左側下
    方防捲入裝置前端彎曲處之血跡則屬擦抹型態，初步研判左
    前輪該二處與死者應有接觸，惟於死者安全帽上並未發現有
    涉案公車之輪胎印痕及噴濺血跡等跡證。
  (4)檢視死者安全帽破裂方向及受力方向，係由左右二側受重大
    力量擠壓破裂（附圖19中紅色箭頭所指之處亦為安全帽上採
    獲涉案公車防捲入裝置成分相似油漆之處），另檢視該安全
    帽上右側之擦痕流向，顯示曾貼地摩擦，參照安全帽內面二
    道未破裂之前後縱向摺痕，研判安全帽左側應有受另一方向
    的力量所擠壓。
  (5)綜合前述，涉案公車左前輪及防捲入裝置與死者有接觸，惟
    究係擠壓或輾壓死者應另與法醫相驗死者傷勢報告與轄區內
    湖分局交通事故處理報告結合作進一步研判等情。
    此有臺北市政府警察局94年3 月3 日北市警鑑字第09432760
    100 號函及內附之本案證物重新檢驗報告書各1 件在本院卷
    可稽。
  而將本案公車及機車相關跡證送請鑑驗結果，則認：
  (1)本案公車左後輪內面、左側防捲入裝置前端、左後內輪內面
    及左前輪外側所採獲之組織，經比對與死者呂易儒DNA 型別
    相同，有內政部警政署刑事警察局91年9 月3 日刑醫字第
    0910224621號檢驗書1 件在偵查卷（91年度偵字第8730號卷
    42 頁）可按。
  (2)機車前輪表面擦附外來綠色痕跡，與案發現場發現之綠色塑
    膠籃之成分（檢出聚乙烯成分）相似。
  (3)扣案機車安全帽（按係被害人所戴）右側表面有嚴重摩擦痕
    ，左側表面有一擦痕，擦痕上附著有微量外來藍色漆痕（編
    號5 之1）， 安全帽內部亦有藍色漆附著（沒有擦痕）；而
    此與涉案公車左側防捲入裝置表面第1層之藍色層（編號12
    之1）， 其成分類似。
    此復有內政部警政署刑事警察局91年12月11日刑鑑字第
    0910265927號檢驗書1 件在偵查卷（91年度偵字第8730號卷
    107 頁）可考。
  綜合上述各項鑑識證據可知，本案公車前側及左側並
    未發現與被害人機車碰撞之跡證，被害人機車則係右側車身
    有擦地痕跡，而現場發現之綠色塑膠籃其上有與機車前輪胎
    上相似之成分，且該機車前輪上之擦痕需相當力量之壓磨始
    可能產生，公車左前輪與防捲入裝置前端彎曲處均曾與被害
    人身體組織接觸，其所戴安全帽亦曾與防捲入裝置接觸等情
    無誤。
  (四)證人即本案承辦警員劉玉祥到庭證稱：「肇事的詳細地點（
    提示偵查卷15頁）剛好在上橋處」「機車第一段刮地痕1.5
    公尺，剛好介於第一與第二車道之間」「機車倒地後刮地痕
    是不連續的，是在第二車道上，起始點距離橋頭5.8 公尺，
    結束是在離橋頭5.2 公尺的地方」「（問：第一段的刮地痕
    距離橋頭有多遠？）6.4 公尺，截止的地方是6.3 公尺」「
    （問：第二段的刮地痕離第一、二車道距離有多遠？）我已
    經沒有印象，因為路面是屬於彎曲路段，3.6 加3.8 是7.4
　　公尺，7.4 公尺減5.8 公尺是1.6 公尺」「（問死者身體輾
    傷的痕跡有哪些？）頭部有被東西切過的痕跡，好像被剖開
    來，其他的就沒有什麼印象了」「（問：二車擦擊的地點在
　　何處？）依現場來看沒有很明顯的碎片，所以很難判斷」「
  　我到達現場時，塑膠籃已經在機車和公車之間，我不確定是
    否有人為因素移動過，我看見時它是在靠近中央分隔島的位
    置，距離機車後車輪距離5.1 公尺，大約6 公尺左右」「（
    問：你看監視器的錄影帶時，是看第幾車道的影像？）我沒
　　有印象，一開始看的時候好像沒有看到機車，一開始就看到
  　公車」「（問：你看到機車的前輪有焦黑的痕跡，如何判斷
　　是撞到菜籃？）一般機車的輪胎不會有焦黑的痕跡，除非有
  　新撞到物體，才會有痕跡。我看到是輪胎的側面有焦黑的痕
    跡。我是聽被告在現場跟我陳述機車有撞到菜籃，我才找合
    理的解釋跟跡證」「（問：如何判斷括地痕是菜籃的刮地痕
　　？）有塑膠碎屑的痕跡留在馬路柏油上，顏色經過摩擦應該
  　是對的」「（問：是否為機車的刮地痕？（提示相驗卷20頁
    ）應該是的，這照片是我拍的」「（問：菜籃為何被拿到中
    間的車道來照相？（提示相驗卷18、63頁照片）我有移動，
    因為我要拍菜籃上是否有擦撞的痕跡，我是在現場移動。63
　  頁的照片塑膠籃的位置可能是為了維護交通的安全，所以刑
    事組移動它的位置」「（問：機車刮地痕是否是新的刮地痕
    ？（提示18頁照片）確定是新的刮擦痕才劃上去的，但不確
    定是否是被害人機車的刮擦痕」「（問：機車有向右倒，有
    無其他的痕跡可以判斷機車與公車有碰撞的痕跡？）我找不
    到」等語在卷（本院93年8 月16日審判筆錄），併有其拍攝
    之案發現場照片多幀附於本院93年8 月16日審判筆錄後可按
    。是依證人所述，案發現場之綠色塑膠籃發現時即係位於中
    央分隔島附近（相驗卷18頁所示），嗣後因交通安全之考慮
    及採證之便利，始移至機車前方之中間車道擺放（相驗卷63
    頁所示），現場因無明顯之碎片故證人不易判斷撞擊點，而
    公車上並未發現與機車碰撞之痕跡，機車前輪及地面上則均
    有明顯之刮擦痕等情。
　(五)證人即內湖分局交通隊警員甲○○則證述：「案發時我是第
    一個到達現場的警員」「（問：當時有無發現一個塑膠籃？
    ）有的，在靠近中間分隔島旁邊」「（問：你有無注意靠近
    分隔島的塑膠籃？）我有看到，我當時管制二個內側一、二
    車道，只留最外側車道通行」「（問：內側車道的塑膠籃，
    是否如照片所示？（提示內湖分局93年8 月26日函覆之照片
    ）與被害人的相關位置是否如照片所示？）是的。我沒有去
    動塑膠籃」「（問：為何塑膠籃在車道上？（提示91年相字
    529 號卷63頁）我現在沒有什麼印象，我並不清楚，我看到
    的時候塑膠籃是在靠近分隔島，當時最內側車道上並沒有其
    他散落物」「（問：被害人的機車與被害人倒地的位置與塑
    膠籃的位置是否如照片所示？）是的」「（問：塑膠籃距離
    被害人有多遠？）被害人距離塑膠籃在左前方不到10公尺」
    「（問：機車可以行駛哪幾個車道？）內側車道禁行機車。
    外側兩個車道機車都可以行駛。該路段可能是施工過剛上橋
    的外側車道沒有補上分向線」等語（本院93年9 月13日審判
    筆錄）。依證人所述，其係第一位抵達現場之警員，當時綠
    色塑膠籃在靠近中央分隔島之位置（按即內湖分局戊○○○
    ○送交本院卷內之照片，其中於91年8 月15日上午8 時02分
    及02分10秒所拍攝之照片，當時警方甫抵達現場），而內側
    車道禁行機車，中間及外側車道則可行駛機車等情。
四、按，汽車駕駛人對於防止危險發生之相關交通法令之規定，
    業已遵守，並盡相當之注意義務，以防止危險發生，始可信
    賴他人亦能遵守交通規則並盡同等注意義務。若因此而發生
    交通事故，方得以信賴原則為由免除過失責任。且所謂信賴
    原則，指行為人在社會生活中，於從事某種具有危險性之特
    定行為時，如無特別情事，在可信賴被害者或其他第三人亦
    會相互配合，謹慎採取適當行動，以避免發生危險之適當場
    合，倘因被害者或其他第三人之不適當行動，而發生事故造
    成損害之結果時，該行為人不負過失責任。依此一原則，汽
    車駕駛人應可信賴參與交通行為之對方，亦將同時為必要之
    注意，相互為遵守交通秩序之適當行為，而無考慮對方將會
    有違反交通規則之不當行為之義務。故汽車駕駛人如已遵守
    交通規則且為必要之注意，縱有死傷結果之發生，其行為仍
    難認有過失可言，最高法院84年度台上字第5360號判例及台
    灣高等法院88年度台上字第1852號判決均可資參照。綜合上
    述各項證詞、鑑識證據、現場圖及現場照片等事證，本院認
    本件車禍發生之原因，係因被害人呂易儒駕車行經案發地點
    之內側車道時（此部份係屬交通違規之行為），因該車道中
    有不詳原因存在之扣案綠色塑膠籃，呂易儒不及閃避，其機
    車前輪即騎壓上該塑膠籃（造成前輪之擦痕），但因機車車
    輪較小，呂易儒因此重心不穩致人、車向右倒地，然此時被
    告所駕公車適駛至該處，被告不及起身且因公車底盤較呂易
    儒安全帽之直徑更大，該公車未經任何碰撞其左前輪隨即輾
    過呂易儒頭部，公車左下方防捲入裝置前端並卡住其安全帽
    加以拖拉，呂易儒因此當場死亡，被告則因左側突然有不明
    物體侵入，隨依本能向右閃煞停於外側車道。從而，本件被
    告既未超速且在遵行車道內行駛，就被害人違規在內側車道
    因輾壓道路上扣案之綠色塑膠籃以致失去平衡人、車向右倒
    地至中間車道之行為，實屬無從預見，故被告既已對於防止
    危險發生之相關交通法令規定，業已遵守，並盡相當之注意
    義務，以防止危險發生，自得信賴其他道路使用人亦能遵守
    交通規則並盡同等注意義務，是其對因此而發生之致人死傷
    之行為，自難認有何過失責任可言，揆諸首揭法理，被告應
    得援引信賴原則而免責。
五、公訴人雖認被告有應注意車前狀況，隨時採取必要之安全措
    施之義務，但卻疏未注意被害人呂易儒之過失責任，並援引
    臺北市車輛行車事故鑑定委員會91年12月17日北鑑審字第
    09130351400 號及臺北市政府交通局92年3 月28日北市交五
    字第0923072810 0號函及內附之鑑定及覆議意見書為認定之
    依據。然查，汽車駕駛人駕駛汽車固有注意車前狀況之義務
    ，但仍需對危險之發生能預見而不預見為其責任之基礎，該
    義務並非無限擴張，應有其合理之界線，亦即仍應受刑法過
    失理論之限制，其理至明。本件被害人呂易儒之機車與被告
    所駕公車並無任何碰撞之跡證，已如前述，是僅被害人之身
    體與公車有所接觸，而依血液擦抹之型態及相關成分之比對
    ，公車之左前輪應有輾壓被害人頭部之情況（此部份證人乙
    ○○於本院作證時雖稱條件不足，但其後之重新檢驗報告業
    已更正，因被害人頭戴安全帽，故雖左前輪輪胎側面有溢出
    之血跡，而其餘部分未發現或血量不足，但就被害人頭部之
    傷勢及該關鍵性之血跡溢出跡證，應認公車左前輪有輾壓過
    被害人之頭部，其餘條件不足之部分，則應係安全帽之阻礙
    所致；又安全帽可能會移動，故其無輪胎印痕或血跡噴濺尚
    不足為未遭左前輪輾壓之否定證據，餘詳如上述），而該被
    害人之遭輾壓，係在無任何足夠起身動作之下所為，蓋被害
    人如有該等動作，則以力量之慣性（向右）而言，將被公車
    之重力往左碰撞推出，必不可能直接遭車輪輾壓，且被害人
    之身體或公車車體上應亦有碰撞之跡證，而被害人當時人、
    車倒地，依一般機車摔倒之情形而論，應尚有相當之意識，
    然其竟未能有任何掙扎起身之時間與機會，足見其係身體倒
    地後公車左前輪立刻駛過，而遭致車輪輾壓死亡之結果，再
    參酌被告駕車之速度、其左側之車道上有扣案之塑膠籃又遭
    不應行駛該車道之機車輾壓後倒地，足認被告對此突如其來
    之交通狀況應屬無從預見，並據而作出適當且必要之閃避措
    施，亦即在被害人突然倒地之瞬間，縱令係在公車車頭之前
    所發生（但無積極證據），被告亦無從為任何防止結果發生
    之行為，被告上揭所辯，核屬可採，公訴人此部份認定及鑑
    定、覆議意見，與此不合之部分，即非可採。
六、另證人唐增榮、己○○雖均證稱在現場並未看到扣案之塑膠
    籃等語，惟一般市民突見此重大車禍，內心必受相當之驚嚇
    ，欲期待其等就車禍現場為完整之描述，應屬過苛，該塑膠
    籃之存在，既經到場處理之警員及公車乘客一致證述屬實，
    且被害人之機車前輪上亦有該相似之成分及特殊之擦痕，復
    經上述鑑識報告確認二者曾有接觸之情形存在，自已足認該
    塑膠籃之存在及與本件車禍發生之重大關聯性。又告訴人雖
    認本件車禍應係公車擦撞機車後，機車倒地後才彈出去等語
    ，惟公車與機車並無擦撞之跡證，且如有該擦撞，依力學之
    慣性而論，被害人應係向左彈出而不致遭輾壓死亡，業如前
    述，是其所主張之事實均與上揭客觀之科學鑑識結果及證人
    之證述有違，公訴人此部份據告訴人之主張所為質疑，即非
    可信。
七、至在公共道路上出現扣案之塑膠籃導致本件車禍之發生，是
    否涉有國家賠償法第3 條第1 項「公有公共設施因設置或管
    理有欠缺，致人民生命、身體或財產受損害者，國家應負損
    害賠償責任」規定之責任，乃屬另一問題，應另循其他程序
    救濟，附此敘明。
八、此外，復查無其他積極證據足資認定被告丁○○有何上揭公
    訴人所指之業務過失致死犯行，揆諸首揭最高法院所示罪疑
    唯輕之法則，被告被訴之犯罪尚屬不能證明，應由本院諭知
    無罪之判決，以臻適法。
據上論斷，應依刑事訴訟法依刑事訴訟法第301 條第1 項，判決
如主文。
本案經檢察官王巧玲到庭執行職務
中　　華　　民　　國　　94　　年　　5 　　月　　31　　日
            刑事第五庭審判長法  官  洪英花
                            法  官  李昆霖
                            法  官  朱光仁
以上正本證明與原本無異。
如不服本判決應於判決送達後10日內向本院提出上訴狀。
                            書記官  劉政惠
中　　華　　民　　國　　94　　年　　6 　　月　　4 　　日
